【裁判字號】    94,訴,558
【裁判日期】    950329
【裁判案由】    分割共有物
【裁判全文】
臺灣雲林地方法院民事判決               94年度訴字第558號
原      告  甲○○
                      號
訴訟代理人  鍾竹簧律師
被      告  乙○○
上列當事人間請求分割共有物事件，本院於民國 95 年 3 月 8
日言詞辯論終結，判決如下：
    主      文
兩造共有坐落雲林縣林內鄉○○段二之六一地號、地目田、面積
０‧八五三四公頃土地，應按如附圖甲案所示方法分割。即：編
號 A 部分面積０‧六八二七公頃土地分歸被告乙○○取得，編
號 B 部分面積０‧一七０七公頃土地分歸原告甲○○取得。
訴訟費用由兩造依原應有部分比例負擔。
    事實及理由
一、原告主張：坐落雲林縣林內鄉○○段 2-61 地號、地目田，
    面積 0.8534公頃（以下簡稱：系爭土地），為兩造所共有
    ，其應有部分比例，原告為五分之一，被告為五分之四，兩
    造就系爭土地並無不能分割之約定，且無使用目的不能分割
    之情形，因難以協議分割，為此訴請裁判分割。又原告否認
    被告與原告之前手即訴外人吳文雄間，就系爭土地存有分管
    約定，即使有分管約定，亦無拘束原告主張之分割方法。因
    系爭土地僅東側面臨道路，其餘三側並未臨路，是為地盡其
    利，故應以如附圖甲案所示方法分割，即按平行系爭土地南
    、北二側地籍線方式劃分，採東西向橫向分割，將編號 A
    部分土地分歸被告，編號 B 部分土地分歸原告，俾兩造均
    能適當臨路等語。
    並聲明：如主文所示。
二、被告固同意分割，惟以：系爭土地被告於民國 63 年 3 月
    29 日取得時，即係以如附圖乙案方式分管，由被告管理使
    用如附圖乙案所示編號 A 部分土地，訴外人吳文雄管理編
    號 B 部分土地，被告並耕作該分管土地至今，而該 B 部分
    土地則因廢耕而一片荒蕪。原告既經由法院拍賣訴外人吳文
    雄之應有部分而取得系爭土地之所有權，自應受該分管約定
    所拘束。是本件應依原分管位置分割，即如附圖乙案所示，
    按平行東、西二側地籍線方式劃分，採南北向縱向分割，將
    編號 A 部分土地分歸被告，編號 B 部分土地分歸原告等語
    ，資為抗辯。
    並聲明：(一)兩造共有坐落雲林縣林內鄉○○段2-61地號、地
    目田、面積 0.8534 公頃土地，應按如附圖乙案所示方法分
    割。即：編號 A 部分面積 0.6827 公頃土地分歸被告取得
    ，編號 B 部分面積 0.1707 公頃土地分歸原告取得。(二)訴
    訟費用由兩造依原應有部分比例負擔。
三、兩造不爭執之事實：
  (一)系爭土地係特定農業區之農牧用地，為兩造所共有，其應有
    部分比例，原告為五分之一，被告為五分之四。
  (二)原告於94年4月4日經法院拍賣而取得系爭土地之應有部分。
  (三)兩造就系爭土地並未訂有不分割之期限，且依系爭土地之使
    用目的，亦無不能分割情形。
四、得心證之理由：
    本件兩造爭執之處，在於系爭土地之分割方法，應採如附圖
    所示之甲案或乙案分割？茲分段敘述如下：
  (一)原告請求裁判分割，於法有據：
    按各共有人除因物之使用目的不能分割或契約訂有不分割之
    期限者外，得隨時請求分割共有物。共有物之分割，依共有
    人協議之方法行之。分割之方法，不能協議決定者，法院得
    因任何共有人之聲請，命以原物分配於各共有人。民法第82
    3 條第 1 項及同法第 824 條第 1 項、第 2 項第 1 款分
    別定有明文。查，系爭土地為特定農業區之農牧用地，原告
    係於 94 年 4 月 4 日經拍賣取得該土地之應有部分，而成
    為該土地之共有人一情，有卷附土地登記謄本可稽（見本院
    調解卷第 9 頁），乃屬農業發展條例第 3 條第 11 款所稱
    之「耕地」。按農業發展條例第 16 條第 1 項第 4 款固規
    定：「每宗耕地分割後每人所有面積未達 0.25 公頃者，不
    得分割。但有下列情形之一者，不在此限：‧‧‧四、本條
    例中華民國 89 年 1 月 4 日修正施行前之共有耕地，得分
    割為單獨所有。」亦即在「89 年 1 月 4 日」修正之農業
    發展條例於「 89 年 1 月 28 日」施行前之耕地（按：此
    次修正總統係於 89 年 1 月 26 日公布），其分割可不受
    分割後面積須達 0.25 公頃之限制。惟本款規定情形，對於
    農業發展條例於 89 年 1 月 28 日修正施行前已共有之耕
    地，雖部分共有人於該條例修正施行後，移轉其應有部分，
    致部分共有人已非屬本條例修正施行前之所有權人，但為不
    影響原共有人之權益並使產權單純化，是其「共有人數」如
    與該條例修正施行前之共有人數相同，則仍得准予辦理分割
    。有內政部 89 年 7 月 7 日台內地字第 8909175 號、
    89 年 9 月 16 日台內地字第 8913114 號等函在卷可參
    （見本院卷第 14、15、23、24 頁）。申言之，共有耕地在
    農業發展條例上開修正施行後之原所有權人雖因應有部分移
    轉而有變更，但如變更後之「共有人數」與修正施行前之「
    共有人數」相同，則其分割仍不受分割後面積須達 0.25 公
    頃之限制。系爭土地在農業發展條例於 89 年 1 月 28 日
    修正施行前為被告與訴外人吳文雄所共有，原告係於農業發
    展條例該次修正施行後之 94 年 4 月 4 日取得，前後之共
    有人數均屬相同等情，為兩造所不爭執。是原告於分割後之
    面積雖未達 0.25 公頃，但仍不影響其得請求分割之權利，
    故自堪信原告主張系爭土地並無使用目的上不能分割之情形
    為真實。又，兩造就系爭土地亦未訂有不分割之期限，業據
    原告提出上開土地登記謄本為證，復為被告所不爭執。另，
    兩造就系爭土地未能協議分割，此從兩造迄至本院於 95 年
    3 月 8 日言詞辯論期日，所提出之分割方法仍互為歧異，
    致未能達成協議一節，可徵甚明。從而，原告請求裁判分割
    系爭土地，自屬於法有據，應予准許。
  (二)系爭土地應採如主文所示之方法分割：
  1.按法院裁判分割共有物，定其分配，應斟酌各共有人之利害
    關係，並共有物之性質、價格、分得部分所得利用之價值及
    經濟效益決之，要以維持全體共有人之公平為標準，所定方
    法須以適當者為限。又，裁判分割共有物，如採原物分割者
    ，法院僅須斟酌共有物之性質及其經濟效用，作公平合理之
    分配即可。各共有人在分割前之使用狀況，固應加以考量，
    惟該使用狀況縱共有人間有分管之約定，法院亦不受其拘束
    。最高法院分別有78年度台上字第2141號、88年度台上字第
    1799號判決足資參循。
  2.本院依上開分割共有物之斟酌原則，認以如附圖甲案所示之
    分割方法分割，較為妥適，理由如下：
  (1)查，系爭土地除東側土地臨接道路適於通行外，其餘部分則
    均未臨路，且兩造於該土地上亦均無建物等情，業據受命法
    官於 95 年 1 月 20 日至現場勘驗屬實，並製有勘驗筆錄
    （見本院卷第 32 頁）及現場照片（見本院卷第 45 頁、第
    50 至 52 頁）在卷可參，復為兩造所不爭執。是原告主張
    系爭土地僅東側適於通行一節，堪信為真實。
  (2)被告雖以上開情詞置辯，惟為原告所否認。按，應有部分之
    受讓人若不知悉有分管契約，亦無可得而知之情形，受讓人
    仍受讓與人所訂分管契約之拘束，有使善意第三人受不測損
    害之虞，與憲法保障人民財產權之意旨有違，大法官著有釋
    字第 349 號解釋可參。本件原告係經由法院之拍賣而取得
    系爭土地之應有部分，已如上述，則被告在未證明原告於取
    得該應有部分之際，知悉或有可得而知該分管約定情形之前
    ，即認原告應受伊與訴外人吳文雄間之分管約定之拘束，洵
    屬率斷。又，被告雖請求傳訊證人即訴外人吳文雄欲證明該
    分管約定存在一事，但即使被告能證明該分管約定存在，乃
    至於證明原告知悉或有可得而知該分管約定之情形，惟揆諸
    上開最高法院88年度台上字第1799號判決意旨，法院於裁判
    分割共有物時，並不受當事人間原有分管約定之拘束，是被
    告請求傳訊證人吳文雄一節，顯無調查之必要，應予駁回。
    另，系爭土地因僅東側連接道路而適於通行，其餘部分則未
    臨路而出入不便，故倘按被告所稱之如附圖乙案方式分割，
    即被告分配系爭土地全部臨路之東邊土地，原告分配未臨路
    之西邊土地，於此情形，實有害於原告對分得土地之使用效
    益及經濟價值，顯失公允，自無足採。
  (3)本院衡酌上開分割共有物之原則，為維社會經濟，並便於兩
    造就分得土地之開發使用及兼顧合理之臨路面寬，認為應按
    兩造之應有部分比例臨路，採東西向橫向劃分分割線，俾兩
    造所分得之土地均有適當之通行道路。至於系爭土地雖有部
    分耕作與廢耕之別，但此係分割前共有人對系爭土地之使用
    情形，並非系爭土地之使用目的有所不同，或分割後兩造分
    得土地之價值將有高低差異。因此，本院認為應依如附圖甲
    案所示方法分割，即將編號 A 部分土地分歸被告取得，將
    編號 B 部分土地分歸原告取得。依此方法分割，兩造均可
    對外保有適當之通行道路，並可充分利用其等分歸所得之土
    地，且土地價值亦屬相當，並無不公平情事，故應屬妥適。
  (三)綜上所述，本院斟酌上開分割原則及系爭土地之通行條件等
    一切情狀，認以如附圖甲案所示方法分割，最為適當，爰判
    決如主文所示。
五、本件係因分割共有物而涉訟，依民事訴訟法第80條之1 規定
    ，如由敗訴之當事人負擔全部訴訟費用顯失公平時，法院亦
    得酌量情形，命勝訴之當事人負擔一部分之訴訟費用。本件
    原告雖屬勝訴，但如由敗訴之被告負擔全部訴訟費用亦有失
    公平，是勝訴之原告亦應負擔一部分之訴訟費用。故此，
    本件應由兩造按原應有部分比例負擔訴訟費用，併此敘明。
六、訴訟費用負擔之依據：民事訴訟法第78條、第80條之1。
中    華    民    國    95    年    3     月    29    日
                      民事第二庭
                          審判長法  官  紀文勝
                                法  官  陳秋如
                                法  官  陳銘壎
以上正本係照原本作成。
如對本判決上訴，須於判決送達後20日內向本院提出上訴狀，並
附繕本。
中    華    民    國    95    年    3     月    29    日
                                書記官  沈瑞芳


司法院資訊處製作；財團法人民間司法改革基金會備份。
